【裁判字號】    97,聲判,101
【裁判日期】    970718
【裁判案由】    聲請交付審判
【裁判全文】
臺灣臺北地方法院刑事裁定             97年度聲判字第101號
    聲  請  人
    即  告訴人  甲○○
    代  理  人  劉衡慶律師
                李慶隆律師
    被      告  乙○○
上列聲請人即告訴人因被告妨害名譽案件，不服臺灣高等法院檢
察署中華民國九十七年五月二十一日九十七年度上聲議字第二六
五一號駁回聲請再議之處分（原不起訴處分案號：臺灣臺北地方
法院檢察署九十六年度偵字第二０二四九號），聲請交付審判，
本院裁定如下：
    主    文
聲請駁回。
    理    由
一、按告訴人不服上級法院檢察署檢察長或檢察總長認再議為無
    理由而駁回之處分者，得於接受處分書後十日內委任律師提
    出理由狀，向該管第一審法院聲請交付審判；法院認交付審
    判之聲請不合法或無理由者，應駁回之，刑事訴訟法第二百
    五十八條之一、第二百五十八條之三第二項前段，分別定有
    明文。
二、本件聲請人即告訴人甲○○以被告乙○○涉犯妨害名譽罪嫌
    而提出告訴，案經臺灣臺北地方法院檢察署（下稱臺北地檢
    署）檢察官偵查後，於九十七年三月二十七日以九十六年度
    偵字第二０二四九號為不起訴處分。聲請人不服，於法定期
    間內具狀聲請再議，經臺灣高等法院檢察署（下稱高檢署）
    檢察長以其再議為無理由，而於九十七年五月二十一日以九
    十七年度上聲議字第二六五一號處分書駁回聲請人再議之聲
    請。聲請人於九十七年六月十二日收受處分書後，旋於同年
    六月二十三日委由代理人劉衡慶律師及李慶隆律師提出刑事
    聲請交付審判狀，向本院聲請交付審判。經本院審核聲請人
    之程序要件，符合刑事訴訟法第二百五十八條之一第一項之
    規定，此有刑事委任狀及刑事聲請交付審判狀各一份附卷可
    參，復經本院依職權調閱臺灣高等法院檢察署九十七年度上
    聲議字第二六五一號全部卷宗核閱無誤，是本件聲請程序係
    屬適法，核先敘明。
三、聲請人聲請交付審判意旨略以：(一)刑法第三百十條客觀處罰
    條件之規定，設定了誹謗罪的可罰性範圍，以言論事實陳述
    的「真實性」以及「公共利益關連性」兩項標準，對於此際
    所涉及的基本權衝突情形，分別做了不同的價值權衡，從而
    ，茍言論人所為的事實陳述係真實且與公共利益相關者，基
    於此際言論自由之保護應優先於人格名譽權益維護之價值權
    衡，立法者將之排除於誹謗罪之處罰範圍外，反之，茍其所
    為事實陳述不真實或雖真實但僅涉及私德而與公共利益無關
    之情形，立法者則認為此際的人格名譽權益重於言論自由之
    價值，故此際侵犯到他人人格名譽法益之言論表現，必須受
    到刑法之制裁。(二)原不起訴處分認證人潘行一之證詞衡情應
    無偏頗之理，其此部分之證述應屬可採云云，惟證人潘行一
    為黃國樑黨部之常委，曾因行事問題而經該黨部第十七屆參
    選中委員范良玉等十八人向黨部陳情檢舉，黨部將此檢舉案
    交由聲請人負責處理，故證人潘行一對聲請人心生不滿，懷
    恨在心，顯難期待證人會作出真實之證言，原不起訴處分書
    竟在證人潘行一作證完後，竟草草結案，並非就證人潘行一
    證詞之內容讓聲請人有反駁或表示意見之機會，導致事實真
    相尚未有釐清前即遽為不利於聲請人之論斷，原不起訴處分
    有應調查未調查之違背法令。(三)原不起訴稱檢舉函上署名為
    「董偉」，並非被告姓名「乙○○」，衡諸罪疑唯輕之證據
    法則，應為有利被告事實之認定云云，惟被告雖否認檢舉函
    為其所提出，而黨中央之函載已可判斷確有「董偉」之人提
    出檢舉，且該檢舉內容又與聲請人所提出之物證相同，準此
    ，衡諸經驗法則及論理法則，本件散佈不實內容者，即可判
    斷乃被告所為。且原不起訴處分若無法確定「董偉」是否即
    係「乙○○」應再詳細調查，讓真相水落石出，豈可未盡實
    質之調查，卻僅用形式上之判斷交待了事？而依罪疑唯輕之
    證據法則為有利於被告之判斷。是原不起訴處分之論斷不惟
    違背經驗法則及論理法則，抑且違背證據法則云云。
四、按犯罪事實應依證據認定之，無證據不得認定犯罪事實，刑
    事訴訟法第一百五十四條第二項定有明文。而事實之認定，
    應憑證據，如未能發現相當證據，或證據不足以證明，自不
    能以推測或擬制之方法，以為裁判基礎。又認定不利於被告
    之事實，須依積極證據，苟積極證據不足為不利於被告事實
    之認定時，即應為有利於被告之認定，更不必有何有利之證
    據。而認定犯罪事實所憑之證據，雖不以直接證據為限，間
    接證據亦包括在內；然而無論直接或間接證據，其為訴訟上
    之證明，須於通常一般之人均不致有所懷疑，而得確信其為
    真實之程度者，始得據為有罪之認定，倘其證明尚未達到此
    一程度，而有合理之懷疑存在，致無從為有罪之確信時，即
    應為無罪之判決。再者，告訴人之告訴，係以使被告受刑事
    訴追為目的，是其陳述是否與事實相符，仍應調查其他證據
    以資審認。最高法院三十年度上字第八一六號、四十年度臺
    上字第八六號、五十二年度臺上字第一三００號、七十六年
    度臺上字第四九八六號判例意旨可資參照。
五、本院查：
  (一)聲請人上開聲請交付審判之理由，業據臺北地檢署檢察官以
    九十六年度偵字第二０二四九號，及高檢署檢察長以九十七
    年度上聲議字第二六五一號處分書內審酌：「1.以善意發表
    言論，且係對於可受公評之事，而為適當之評論者，不罰，
    刑法第三百十一條第三款分別定有明文，參諸國民黨為目前
    國內第一大黨，黨員眾多且執政數十年，黨內風紀向為為國
    人重視議題之一，且廣為大眾媒體所報導，黨內幹部及指標
    人物相關選舉花絮及個人道德，攸關黨之形象良好與否，堪
    屬可受公評之事項，倘同為黨員者針對黨內某特定議題，指
    出具體情節提出意見供黨內上級幹部卓參，當屬善意發表言
    論，亦為刑法不罰之範圍。2.證人李昌明、馬惟嘯雖到庭證
    稱：其等於九十六年三月十三日聚餐當天有聽聞被告在餐會
    上提及告訴人與樂琴間有不正常男女關係並散發告訴人指訴
    之檢舉函等語；然證人陳興國、劉忠治則證稱：伊等未在該
    餐會上看過該檢舉函，當天亦均未聽聞被告在餐會上指摘傳
    述有關告訴人與樂琴間男女關係之事等語，參諸證人李昌明
    與馬惟嘯係告訴人所聲請傳喚，而陳興國與劉忠治則係被告
    所聲請傳喚，觀諸其等上開證詞內容，可清楚看出雙方所聲
    請傳喚證人之證詞難免有所偏頗，尚難逕採其中一方之證詞
    而為事實之認定。另證人潘行一與證人李昌明、馬惟嘯、劉
    忠治及被告乙○○於前開餐會當天同桌用餐，為告訴人、被
    告、證人李昌明、馬惟嘯及劉忠治所不爭執，告訴代理人林
    彥苹律師亦同意傳喚證人潘行一作證，質之證人潘行一證稱
    ：該次餐會係伊所主辦，伊有與被告同桌，然未見到被告有
    散發告訴人指訴之黑函等語，核與證人陳興國、劉忠治前開
    證述情節相符，是告訴人指訴是否屬實，已非無疑；而證人
    潘行一為餐會主辦人，復與證人李昌明、馬惟嘯及被告同桌
    ，衡情應無偏頗之理，是其此部分之證述應屬可採。3.黨中
    央之函係載：『檢送貴會中正區前主任乙○○等人陳情檢控
    案』，而聲請人告訴時提出之檢舉函的舉發人為『劉中、董
    偉、張文正……』（他字卷第十頁參照），該檢舉函上署名
    為『董偉』，並非被告姓名『乙○○』，尚不得據聲請人所
    指黨中央之函所載，遽謂檢舉函的舉發人董偉即是被告，是
    以並無積極證據足認被告確有在該餐會上散發黑函。4.縱退
    萬步言，認被告確有在該次餐會上指摘、傳述該檢舉函之內
    容，然告訴人任職為國民黨黃復興黨部轄下之黃國樑支黨部
    之主任委員，轄下又分二十個區黨部，均負責國民黨輔選等
    黨務各情，為告訴人所是認，是以告訴人在該黨組織中之地
    位，其形象、操守皆足以影響外界對該黨之評價，即應屬可
    受公評之事項，佐以證人李昌明證稱：樂琴是一個黨代表的
    妹妹，也認告訴人為乾爹，因參選里長，我們有去幫他輔選
    等語，可認告訴人確有以黃國樑黨部之資源為樂琴輔選之情
    ；復參以證人潘行一亦到庭證稱：其本身也是國民黨中央委
    員，因此知悉樂琴未經黨部提名而違紀參選一事，地方黨部
    之黨員對此有所不滿，而樂琴與告訴人間若有不當關係，其
    個人認為將影響黃國樑黨部之形象等語，益徵關於告訴人是
    否與樂琴間有不正關係，對於黃國樑黨部黨員而言，確屬可
    受公評之事項，被告若就此有所合理懷疑、推論而依個人主
    觀價值判斷所提出之主觀評論意見，不問其評論之事實是否
    真實，應可認被告係屬出於善意，而與刑法第三百十一條第
    三款之事由相符，亦屬不罰。」等情，認被告妨害名譽罪嫌
    不足，而予以不起訴處分及駁回再議。其中對於被告及聲請
    人雙方所聲請傳喚證人之證詞、黨中央之函並聲請人告訴時
    提出之檢舉函等，均業詳加論述所憑證據及其認定之理由，
    且經本院依職權調閱前開偵查卷宗查核無誤，核諸原處分所
    載證據取捨及事實認定之理由，尚無違背經驗法則或論理法
    則之情事，是原檢察官及高檢署檢察長以被告犯罪嫌疑不足
    ，分別予以不起訴處分及駁回再議之聲請，並無不當。
  (二)聲請人上開聲請意旨，均據臺北地檢署檢察官以九十六年度
    偵字第二０二四九號不起訴處分書理由欄二、三及高檢署檢
    察長以九十七年度上聲議字第二六五一號處分書理由欄二就
    各該部分之卷證資料為審酌並詳加指駁，被告並無聲請人所
    指有何誹謗之情事，且無重要事證漏未審酌之處，聲請人仍
    執前詞，以完全相同之理由即原不起訴處分之論斷違背經驗
    法則、論理法則、證據法則，認被告涉犯誹謗罪云云，揆諸
    上開說明，聲請人之聲請意旨，委不可採，本件聲請交付審
    判意旨顯無理由，應予駁回。
六、綜上所述，聲請人所指被告有妨害名譽一節，俱乏積極事證
    可資證明，原不起訴處分書及駁回再議處分書中既已詳為調
    查說明，認無積極證據足資證明被告有何聲請人所指訴之犯
    行，因認被告犯罪嫌疑不足，依刑事訴訟法第二百五十二條
    第十款之規定，原檢察官及高檢署檢察長分別予以不起訴處
    分及駁回再議之聲請，於法並無違誤，本件聲請交付審判意
    旨猶執前詞，對於原處分加以指摘求予審判，非有理由，應
    予駁回。
七、依刑事訴訟法第二百五十八條之三第二項前段，裁定如主文
    。
中    華    民    國    97    年    7     月    18    日
                  刑事第九庭  審判長法  官  林怡秀
                                    法  官  徐淑芬
                                    法  官  葉珊谷
上正本證明與原本無異。
本裁定不得抗告。
                                    書記官  顏淑華
中    華    民    國    97    年    7     月    22    日


司法院資訊處製作；財團法人民間司法改革基金會備份。
